【裁判字號】    92,上易,2681
【裁判日期】    921031
【裁判案由】    妨害名譽
【裁判全文】
臺灣高等法院刑事判決                          九十二年度上易字第二六八一號
    上  訴  人  臺灣士林地方法院檢察署檢察官
    上  訴  人
    即  被  告  丙○○
    被      告  乙○○
右上訴人因被告妨害名譽案件，不服臺灣士林地方法院九十一年度易字第七九四號，
中華民國九十二年七月三十一日第一審判決（起訴案號：臺灣士林地方法院檢察署九
十年度偵字第六二六四號），提起上訴，本院判決如左：
    主  文
上訴駁回。
    事  實
一、丙○○、乙○○兄弟因認父親遺產分配予弟弟甲○○，有所不公，竟心生不滿，
    遂於民國八十九年十二月十八日中午十二時許（起訴書誤載為十二月二十八日）
    ，前往台北市市三十號「北投公有市場」內甲○○所經營之第二○八
    號攤位，丙○○、乙○○因質疑甲○○何以分得大部份家產，與甲○○發生口角
    ，丙○○、乙○○在該不特定人得共見共聞之菜市場內，多數人出入之場所，丙○○公然以「不知羞恥」、乙○○以「幹你娘」（台語發音）之言語辱罵告訴人
    甲○○，丙○○並同時意圖散布於眾，大聲具體指摘「你（即甲○○）不把父母
    當父母」、「你揍母親、揍父親」等語，足以毀損甲○○之名譽。
二、案經甲○○訴由臺灣士林地方法院檢察署檢察官偵查聲請簡易判決處刑，嗣經原
    審改依通常程序審理之。
    理  由
一、訊據被告丙○○、乙○○固不否認曾與告訴人甲○○發生口角，惟否認有公然侮
    辱或誹謗犯行，辯稱：渠等係於八十九年十月八日，前往上開地點與告訴人理論
    ，告訴人之告訴已逾告訴期間，況渠等並未辱罵告訴人云云。惟查：
    (一)被告丙○○、乙○○共同前往北投公有市場公然侮辱或誹謗告訴人甲○○之時
      間，確係八十九年十二月十八日，業據告訴人於原審指訴綦詳，核與在場證人
      即告訴人之妻陳慧梅於原審證稱：「（問：你是從事何工作？）我是在北投公
      有市場二○八號攤位，與我先生甲○○一起作生意」、「（問：丙○○與乙○○，是否有到市場內找你們？）有，八十九年十二月十八日中午十二時」、「
      （問：妳為何記得那麼清楚？）因為，當天的錄音帶是我錄的」等情（原審卷
      第一０四頁）相符，參以被告二人於原審亦自陳：事發當天告訴人甲○○的太
      太有在場等語，是證人陳慧梅所述，應可採信，況由被告等不爭執之錄音帶譯
      文觀之（偵查卷第二十六頁）被告丙○○當天一再質疑告訴人稱：「你戶口遷
      在大同街做什麼﹖」，告訴人則回以：「你可以去查戶口」等語，由此對話可
      見告訴人當時應已將
      查
      於八十九年十二月十三日，將其
      市北投區○○○路○段一０三號三樓，有告訴人之戶口名簿影本在卷可憑，益
      見告訴人所指被告行為當日應為八十九年十二月十八日乙節，應可採信，從而
      告訴人於九十年六月十五日具狀提出告訴，有告訴狀附於偵查卷為憑，自未逾
      六個月之告訴期間。
    (二)被告丙○○確有以「不知羞恥」、乙○○以「幹你娘」（台語發音）之言語辱
      罵告訴人，丙○○並同時指摘「你（即甲○○）不把父母當父母」、「你揍母
      親、揍父親」等情，業據告訴人於偵查、原審及本院審理時指訴甚詳，核與證
      人陳慧美證述情節相符（見偵查卷宗第十六頁背面、第十七頁、原審卷第一０
      四頁），並有當場錄音之錄音帶一卷及錄音帶譯文附卷可稽，而上開錄音帶中
      確有被告丙○○對告訴人罵「不知羞恥」、「你（即甲○○）不把父母當父母
      」、「你揍母親、揍父親」等語，及乙○○對告訴人罵「幹你娘」等語，亦經
      原審當庭播放該錄音帶勘驗屬實，核其內容與告訴人所提出之譯文相同（原審
      卷第一八九頁），被告二人對原審勘驗錄音帶結果，亦表示無意見（原審卷第
      一九０頁），且被告乙○○嗣後於原審亦坦承有罵告訴人三字經（原審卷第一
      七二頁），再上開錄音譯文所示前後文義一貫，應無剪接之情形，亦經原審勘
      驗明確，被告二人辯稱錄音帶有遭剪接云云，自無足採，可見被告二人於右揭
      時地，確有以前開言語對告訴人出言辱罵及加以指摘，至為明確。
    (三)前開市場係任何人都可以自由進出，被告丙○○以「不知羞恥」、被告乙○○
      以「幹你娘」之言語大聲辱罵告訴人，經核以「不知羞恥」一語評價他人之作
      為，或三字經「幹你娘」辱罵他人，客觀上業已達到貶損他人名譽及尊嚴之程
      度，且在市場為此陳述，已足使不特定人或多數人得以共見共聞，足見被告二
      人確有公然侮辱之意思甚明。又證人即被告之母張林葉於原審證稱：「（問：
      被告二人有無去探望你？）沒有」、「（問：甲○○跟你住在一起？有無打過
      你？）是住一起，他沒有打過我」、「（問：甲○○有無打過他爸爸？）沒有
      」、「（問：甲○○平常對你如何）他對我很好，他都照顧我」等語（原審卷
      第一九五頁、第一九六頁），可見被告丙○○所指摘告訴人「你（即甲○○）
      不把父母當父母」、「你揍母親、揍父親」等語，已與事實不符，經核「打父
      親、打母親」、「不把父母當父母」等內容，在客觀上顯足以貶損告訴人在社
      會上所保持之人格及聲譽地位，會使他人認為告訴人係不孝之人，被告丙○○
      於市場內公然以前開足以毀損告訴人名譽之具體事實指摘告訴人，已足使不特
      定人或多數人得以共見共聞，被告丙○○主觀上具有散布於眾之意圖亦明。
    (四)被告二人雖一再陳稱：本件係因渠等父親遺產均由告訴人取得，財產不配不公
      ，因而起爭執云云，然查，兩造對渠等父親之遺產分配，雖有所爭執，惟引致
      外在行為之內在原因即其動機為何，僅係刑罰裁量上應行審酌之情狀，並不影
      響渠等犯罪之成立。
    (五)至於被告丙○○聲請勘驗錄音帶，並提出錄音譯文（本院卷第四十五頁），以
      證明告訴人有毆打渠等父親部分，其譯文固記載「八十三、八十四年間，姊夫
      與妹妹聊天時，說甲○○打父親」等語，但已為告訴人所否認，證人即被告與
      告訴人之母亦證稱：渠二人與告訴人同住，告訴人並未毆打渠等父親，有如前
      述，況渠等父親若遭告訴人毆打，豈會繼續與告訴人同住，是究不能以此遽認
      告訴人有毆打渠父親之情事，亦無勘驗上開錄音帶之必要。
    綜上所述，被告丙○○有誹謗及公然侮辱之犯行，被告乙○○有公然侮辱之犯行
    ，均堪以認定。
二、核被告乙○○所為，係犯刑法第三百零九條第一項之公然侮辱罪；被告丙○○所
    犯係刑法第三百零九條第一項之公然侮辱罪及第三百十條第一項之誹謗罪。被告
    丙○○係以一個意思活動，一行為同時觸犯上開二罪，為想像競合犯，應從一重
    論以刑法第三百十條第一項之誹謗罪。又被告丙○○、乙○○當天雖共同前往該
    處，但僅係找告訴人理論遺產分配問題，並未有何妨害告訴人名譽之犯意聯絡，
    況從錄音帶譯文中亦可知被告二人並非一開始即出言辱罵告訴人，可見渠等係因
    爭吵中各別起意之行為，被告二人間，就公然侮辱及誹謗犯行，並無犯意之聯絡
    及行為之分擔，非共同正犯關係，此外，復查無其他積極證據足資認定被告二人
    間有犯意之聯絡，被告丙○○、乙○○並非共同正犯，公訴人認為被告二人間有
    共同正犯之關係，自有未合，併予指明。
三、原審以被告二人罪證明確，依刑法第三百零九條第一項、第三百十條第一項、第
    五十五條、第四十二條第二項，罰金罰鍰提高標準條例第一條前段、第二條規定
    ，並於審酌被告二人係因父親遺產分配不公，而心生不滿，固有可予諒解之處，
    惟其不思以正常之法律救濟途徑表達其對財產分配之意見，竟以公然侮辱、誹謗
    告訴人名譽為之，及被告等之生活狀況、智識程度、犯罪所生之損害，及犯罪後
    態度等一切情狀，就被告丙○○部分，量處罰金四千元，就被告乙○○部分，量
    處罰金二千元，並均諭知易服勞役之折算標準。經核原判決認事用法，並無不合
    ，量刑亦屬妥適。被告丙○○上訴，猶執前詞否認犯行，指摘原判決不當，為無
    理由，應予駁回。檢察官上訴，係以被告丙○○於原審判決後，仍於九十二年八
    月十六日上午十一時許，在北投市場二０八號告訴人經營之攤位前，以兇惡之眼
    神，狠瞪告訴人，因而認為原判決量刑過輕，指摘原判決不當，惟查，此部分已
    為被告等所否認，檢察官亦未提出相關證據，尚難遽信。又原判決斟酌上情，量
    處前開刑度，並未過輕，檢察官之上訴，亦無理由，應予駁回。
據上論斷，應依刑事訴訟法第三百六十八條，判決如主文。
本案經檢察官呂光華到庭執行職務。
中      華      民      國    九十二    年      十      月    三十一    日
                              臺灣高等法院刑事第二十四庭
                                  審判長法  官  陳  貽  男
                                        法  官  徐  世  禎
                                        法  官  李  世  貴
右正本證明與原本無異。
不得上訴。
                                        書記官  魏  汝  萍
中      華      民      國    九十二    年      十      月    三十一    日
附錄：本案論罪科刑法條全文
  刑法第三百零九條第一項：
    公然侮辱人者，處拘役或三百元以下罰金。
  刑法第三百十條第一項：
    意圖散布於眾，而指摘或傳述足以毀損他人名譽之事者，為誹謗罪，處一年以下
    有期徒刑、拘役或五百元以下罰金。


司法院資訊處製作；財團法人民間司法改革基金會備份。
